【裁判字號】    96,重勞訴,7
【裁判日期】    970808
【裁判案由】    確認僱傭關係存在等
【裁判全文】
臺灣士林地方法院民事判決             96年度重勞訴字第7號
原      告  甲○○
訴訟代理人  許惠月律師
被      告  藥華醫藥股份有限公司
                    統一編號：.
法定代理人  乙○○
訴訟代理人  陳逢源律師
            姚文勝律師
            彭正元律師
上列當事人間確認僱傭關係存在等事件，本院於民國97年7 月8
日言詞辯論終結，判決如下：
    主  文
原告之訴駁回。
訴訟費用新臺幣壹拾捌萬玖仟肆佰零捌元由原告負擔。
    事  實  及  理  由
一、原告起訴主張：
  (一)原告於民國92年3月間辭去美國Pharmacia公司職務，返國自
    92年7 月起應聘專職於被告公司擔任研發經理，並與被告其
    他股東共同簽署現金增資暨投資協議書（下稱系爭投資協議
    書，原告並未出具名義，係由訴外人林國鐘代表簽署，但效
    果及於原告），成為創始技術團隊成員之一。詎被告竟於96
    年6 月28日，以一紙僅由被告執行總詹青柳個人具名簽署之
    資遣通知書（下稱系爭資遣通知書），略謂因公司營運虧損
    並業務緊縮（專案停止）為由，依照勞動基準法第11條第2
    款、第4 款，通知原告將予資遣，最後工作日為96年6 月30
    日。
  (二)被告資遣原告為違法：
    1.原告係新藥開發計畫（第三代長效型干擾素藥物開發計畫
      ，經濟部科專提供新臺幣（下同）5,300 萬元之補助，執
      行期間自95年9 月至97年2 月）之連絡人暨主要研究員，
      負責專案申請、執行協調、報告撰寫等，被告96年度股東
      會議上監察人提出之審查報告載明「我們要求公司明年2
      月干擾素的IND-Filing里程碑一定要達成」，足證原告負
      責之專案並未停止，被告虛稱專案停止、業務緊縮、業務
      性質變更等，顯非事實，有違勞動基準法第11條規定。
    2.原告乃創始技術團隊成員之一，依系爭投資協議書第7 條
      約定，取得受配50萬股員工技術股之權利，且原告於任職
      之初亦簽署長期專職承諾書（下稱系爭專職承諾書），約
      定如於4 年內離職者，願照系爭投資協議書第7 條之約定
      放棄領取尚未發給之技術股票。乃被告違法資遣原告在先
      ，又罔顧原告權益，竟要求原告同意歸屬原告名下之56萬
      3 千股技術股票中之30萬股技術股無償轉讓予詹青柳，顯
      於法無據，更毫無誠信，亦足證被告係為排除異己並規避
      發放股票予原告，始於原告任職滿4 年之前2 個月違法惡
      意資遺原告。
    3.原告屢次委請律師發函催促被告回復原告之工作權，均遭
      被告拒絕，爰依民事訴訟法第247條第1項規定訴請確認兩
      造僱傭關係，並請求被告給付自96年7月1日起至回復原職
      之日止，按月給付原告16萬8 千元（即原告於被告任職時
      之月薪數額），及每月薪資自次月1 日起至清償日止，按
      週年利率5%計算之利息。
  (三)如認被告資遣原告並非違法，則因本件原告並非主動離職，
    亦無違反勞動契約情事，故原告任職雖未滿4 年，但並未違
    反系爭專職承諾書之約定。由是，被告除應依系爭投資協議
    書約定交付26萬3 千股技術股票外（該部分並非本件請求標
    的），尚應依系爭投資協議書、專職承諾書、民法第227 條
    之2 ，並類推適用民法第489 條規定，請求被告給付被告公
    司30萬股技術股（下稱系爭股票）予原告。系爭股票非依股
    權的所有權法律關係請求，因系爭股票本即原告所有，僅為
    避免創始技術團隊於取得技術股權後即離職或轉讓股份，影
    響被告公司發展，故於系爭投資協議書第7 條約定：「技術
    股股票集中保管」；另系爭投資協議書除第7.2 條約定給付
    股票的時程條件外，另於7.3 條約定「合資公司應於託管股
    票保管屆滿4 年時，返還託管股票」，而未附加任何條件，
    被告辯稱「除須任職滿4 年以上，並須達到給付里程碑之條
    件」，始得給付系爭股票云云，顯與上開約定不符。
  (四)並聲明請求判決（本院卷第35頁）：
    1.先位部分：
      確認兩造僱傭關係存在。
      被告應自96年7月1日起至被告回復原職之日止，按月給
        付原告月薪16萬8千元，及每月薪資自次月1日起至清償
        日止，按週年利率5%計算之利息。
    2.備位部分：被告應交付被告公司普通股股票30萬元予原告
      。
    （並陳明：如本院認先位、備位聲明並非互斥，即聲請改依
      客觀訴之合併方式，就2項聲明均予審理）
二、被告則辯稱：
  (一)被告依勞動基準法第11條資遣原告，依法尚無不當：
    1.被告確實具有「虧損」事由：
      被告連年虧損，其中92度淨損3,145 萬5,321 元；93年度
      虧損增加，達8,795 萬8,810 元；94年度及95年度虧復持
      續擴大，分別高達1 億4,557 萬6,471 元及2 億5,631 萬
      6,039 元。被告因連年重大虧損，必須精簡人員，以降低
      營運成本，改善經營體質，提高營運績效，資遣原告實符
      合勞動基準法第11條第2 款之規定。
    2.被告因部分專案停止而具有「業務緊縮」之事由：
      勞動基準法第11條第2 款規定所稱「業務緊縮」，係指縮
      小事業實際營業狀況之業務規模或範圍，致產生多餘人力
      ，雇主為求經營合理化，必須資遣多餘人力而言，非僅就
      單一業務專案是否繼續為判斷標準。被告因連年重大虧損
      ，且公司部分業務停止，必須進行相關業務緊縮及人員精
      簡，以降低營運成本，並依法資遣原告（及其餘員工），
      自屬有據。
  (二)原告簽署系爭專職承諾書，並未排除被告依法得行使資遣、
    解僱之權利，此由系爭投資協議書第9 條之約定，即可得知
    兩造合意保留被告資遣、解僱員工之權利，從而原告主張：
    原告未違反最低服務年限承諾，被告不得片面終止契約，否
    則亦有情事變更原則之適用云云，即屬無據。另民法第489
    條係以定期僱傭契約為前提，並以終止契約之一方具有過失
    為必要，惟原告簽署4 年專職承諾書，僅係宣示最低服務年
    限，並不因此而使兩造間之勞動契約關係質變為定期契約，
    另被告因具有勞動基準法所定終止契約事由而資遣原告，係
    正當權利之行使，亦無過失可言，原告不得據以請求損害賠
    償或給付系爭股票。另系爭投資協議書第7.2 條已載明技術
    股之給付條件，7.5 條亦載明：「如創始技術團隊成員於可
    取得受配技術股前離職，則不發給尚未領取之技術股」，參
    酌系爭投資協議書第9 條肯認被告得依法行使契約終止權之
    規定，堪認被告給付系爭股票之期限與條件，除須技術人員
    任職滿4 年以上外，並須達到給付里程碑之條件（故被告並
    非於原告必定得領取系爭股票之2 個月前，以惡意資遣原告
    之方式規避發放股票），上開情形均係原告於訂約時所得預
    料，並無何顯失公平情事，原告自不得援引民法第227 條之
    2 情事變更原則，請求給付系爭股票。
  (三)並聲明請求判決：原告之訴駁回。
三、兩造不爭執之事實
  (一)原告自92年7 月起應聘專職於被告公司擔任研發經理，並與
    被告其他股東共同簽署系爭投資協議書，成為創始技術團隊
    成員之一（原告並未出具名義，係由訴外人林國鐘代表簽署
    ，但系爭投資協議書之效果及於原告）。此有系爭投資協議
    書附於本院96年度湖勞調字第33號卷（下稱「調解卷」）第
    9 頁至第19頁可稽，被告亦不爭執（本院卷第93頁）。
  (二)被告於96年6 月28日，以頁首載明「藥華醫藥股份有限公司
    」，具名者為「執行副總詹青柳」之系爭資遣通知書通知資
    遣原告。其內容略以：「因公司營運虧損且業務緊縮（專案
    停止），依勞動基準法第11條第2 款（虧損或業務緊縮）及
    第4 款（業務性質變更，有減少勞工之必要，又無適當工作
    可供安置）之基準，並發放資遣費報至臺北市政府勞工局，
    你的最後工作日為96年6 月30日」等語。有系爭資遣通知書
    附於調解卷第20頁可參。
  (三)原告於92年8 月20日簽署系爭專職承諾書，其內容略為：（
    原告）為（被告）主要技術團隊成員... 將專職於被告公司
    ，期間最少為4 年，如本人於4 年內離職，願遵照系爭投資
    協議書第7 條之約定，放棄領取尚未發給之技術股票（調解
    卷第27頁參照）。
  (四)被告連年虧損。其中92度淨損3,145 萬5,321 元，93年度虧
    損8,795 萬8,810 元，94年度虧損1 億4,557 萬6,471 元，
    95年度虧損2 億5,631 萬6,039 元。此有被告92年度至95年
    度之財務報表暨會計師查核報告存卷足憑（本院卷第20頁至
    第26頁），原告亦不爭執（本院卷第34頁）。
  (五)被告之專案中，Angiomax、Q10 專案均已終止（本院卷第74
    頁）；原告出席參與之96年4 月4 日SAB 會議中，亦決議：
    VEGFR 專案不宜進行，計畫不必繼續。有會議紀錄存卷可佐
    （本院卷第121頁至第123頁）。
  (六)原告自96年10月22起，在訴外人中天生物科技股份有限公司
    任職，月薪12萬元，另有2 個月年終獎金。此並有本院勞保
    電子閘門查詢結果、薪資明細單、各類所得扣繳暨免扣繳憑
    單在卷可參（本院卷第48頁、第67頁、第96頁、第97頁）。
四、本件經兩造於本院整理並協議之爭點為（本院卷第73頁至第
    74頁）：
  (一)被告終止兩造勞動契約之事由為何？係「原告工作成果不符
    合被告要求」，抑或「虧損或業務緊縮」？或二者兼有之？
  (二)被告是否得以其連年虧損為由，資遣原告？
  (三)被告是否得以其業務緊縮為由，資遣原告？
    1.原告負責之新藥開發專案是否停止？
    2.如原告原負責之新藥開發專案仍在進行中，被告得否以其
      他業務緊縮為由，資遣原告？
  (四)如認兩造勞動契約並未合法終止，則扣除原告於他處任職所
    得報酬後，原告得請求被告給付之薪資數額為若干？
  (五)原告得否依民法第227 條之2 ，並類推適用民法第489 條規
    定，請求被告給付系爭股票？
五、茲析述如下：
  (一)被告已合法終止兩造間之勞動契約。
    1.按雇主虧損或業務緊縮，或業務性質變更，有減少勞工之
      必要，又無適當工作可供安置時，雇主得預告勞工終止勞
      動契約，並給付資遣費。此觀諸勞動基準法第11條第2 款
      、第4 款、第16條、第17條之規定自明。依兩造不爭執事
      實(四)、(五)所示，被告確有連年虧損及業務緊縮（專案終止
      ）之情形，又依兩造不爭執事實(二)所示，被告資遣原告之
      理由亦係虧損、業務緊縮，及業務性質變更，有減少勞工
      必要。從而被告資遣原告，當與勞動基準法第11條之規定
      無違。
    2.兩造不爭執事實(五)所示終止之專案均非原告所負責者，而
      原告原負責或參與之干擾素新藥專案仍持續進行中，此固
      為兩造所不爭。惟事業單位因虧損或業務緊縮，為謀求事
      業單位之永續經營及保障其餘勞工之權益，解雇部分勞工
      既屬無可避免，則其選定解雇或留用勞工之情形，除有明
      顯不合理，或歧視特定勞工族群，如年資較長、身心障礙
      、女性、懷孕、職災，或擔任工會或勞工代表之勞工等情
      形外，於年資、考績、工作能力等條件相仿勞工間之選擇
      解雇或留用，應賦予雇主相當之裁量選擇權，使雇主能依
      其經營管理上之合理考量做選擇，俾便企業於整頓人事、
      精簡人力後，得改善經營體質、提高營運績效俾永續經營
      。準此，被告為求整體人力之最佳運用，綜核其業務需求
      ，並考量所有員工之各方面狀況及工作表現，於原告負責
      或參與之專案仍進行之情形下，為資遣原告之決定，應係
      雇主裁量權之行使，尚難認有何惡意或有違公平之情形。
    3.況被告於資遣原告前，已於95年6 月30日資遣訴外人毛裕
      閎、張重男、陳虹琦、王宏玲、吳宛諭、莊明哲；於95年
      8 月31日資遣許慧蘭；於95年10月31日資遣林峻揮、孫桂
      堂、王胤任等人，並據提出上開人員之年資及資遣費計算
      基數存卷可查（本院卷第58頁至第66頁）；而被告之總經
      理林國鐘、執行副總詹青柳、副總李文森、資深研發長黃
      正谷、研發長吳逸之等人，亦從96年7 月1 日起至97年6
      月31日止，每月減薪25% ，此亦為原告所不爭執。自亦足
      佐證被告並無何惡意或違法資遣原告之情。
    4.被告係依勞動基準法第11條第2 款、第4 款規定，合法終
      止兩造間之勞動契約，既經認定如上，從而，原告請求確
      認兩造僱傭關係存在，並請求被告應自96年7 月1 日起至
      被告回復原職之日止，按月給付薪資16萬8 千元，及各期
      薪資自次月1 日起至清償日止，按週年利率5%計算之利息
      ，均乏依據，應予駁回。
    5.上4.結論既臻明確，從而爭點(一)、爭點(四)之判斷，即對判
      決結果不生影響，無庸再行論述，併予敘明。
  (二)原告不得請求被告給付系爭股票。
    1.原告雖簽署系爭專職承諾書，同意任職期間至少為4 年，
      惟查，觀諸系爭投資協議書第9 條約定：「除依勞動基準
      法第10條（按應為第12條之誤）、11條規定外，被告如擬
      終止其與任一創始技術團隊成員所簽署之聘任契約時，應
      經該創始技術團隊成員事前同意」等情（調解卷第14頁）
      ，應足認兩造就被告於原告未滿4 年時，仍得依勞動基準
      法第11條規定合法行使資遣、解僱之權利之情，確已達成
      意思表示合致。從而原告主張被告於其任職未滿4 年時予
      以資遣，係惡意資遣云云，已有未洽。
    2.依系爭投資協議書第7.2 條、第7.3 條之約定，技術股（
      系爭股票即屬之）給付條件為：「公司成立後技術股股票
      將交由公司管理委員會託管4 年，在公司達到預計的里程
      碑給付。給付里程碑：公司成立，20% ；達到第一年營收
      ，20 %；達到第二年營收，30% ；Filed IND （新藥首次
      申請），30% 」、「被告應於託管股票保管屆滿4 年時，
      返還託管股票」（調解卷第13頁）。綜合斟酌上開約定，
      堪認系爭股票之給付除須達4 年期限外，尚須符合公司里
      程碑（公司營運目標達成）之條件，原告主張：系爭股票
      之給付並無任何條件，被告係為規避給付股票故於4 年期
      限屆滿前惡意資遣原告，為符公平，被告仍應給付系爭股
      票云云，尚非可取。
    3.系爭投資協議書第7.5 條亦載明：「如創始技術團隊成員
      於可取得受配技術股前離職，則不發給尚未領取之技術股
      。惟若其離職原因係退休、死亡、殘廢或重疾，則按其服
      務月數（未滿1 月者不計）與4 年（48個月）之比例發給
      應得之股票」等語（調解卷第13頁）。參酌上述系爭投資
      協議書第9 條約定，應認原告明確知悉被告有主動終止兩
      造勞動契約之權利，並認知被告主動終止契約之情形亦符
      合系爭投資協議書第7.5 條所示「離職」之定義，且該「
      離職」並非該條特別規範離職員工得按比例取得股票之情
      形。
    4.民法第489 條規定：「當事人之一方，遇有重大事由，其
      僱傭契約，縱定有期限，仍得於期限屆滿前終止之。前項
      事由，如因當事人一方之過失而生者，他方得向其請求損
      害賠償」。原告雖主張類推適用該條之精神，請求被告給
      付系爭股票，惟該條係為規範定期僱傭契約，並以終止契
      約之一方具有過失為必要，至原告雖簽署系爭專職承諾書
      ，同意任職至少4 年，惟此僅係約定最低服務年限而已，
      並不因此而使兩造間之契約關係質變為定期契約；另被告
      係依勞動基準法之規定，合法以資遣方式終止兩造勞動契
      約，業經認定如上，故其資金原告自亦無何過失可言。由
      是，原告主張類推適用民法第489 條規定請求被告給付系
      爭股票，尚難憑採。
    5.原告另依民法第227 條之2 第1 項「契約成立後，情事變
      更，非當時所得預料，而依其原有效果顯失公平者，當事
      人得聲請法院增減其給付或變更其他原有之效果」之規定
      ，請求被告給付系爭股票。惟依上1.2.3.點之說明，原告
      於簽署系爭投資協議書時，對於系爭股票給付之期限及條
      件，及原告可能因被告合法資遣而於工作未滿4 年時即行
      離職，且離職後不得領取股票之情，均可得預料，與民法
      第227 條之2 所指「情事變更，非當時所得預料」之情形
      已有不符；況原告等創始團隊依系爭投資協議書所取得之
      系爭股票，為依被告之員工配股發放辦法，受配發之員工
      技術股，非有實際出資，並於被告公司成立時即無償取得
      其中20% 之技術股（系爭投資協議第7.1 條、第7.2 條參
      照，調解卷第13頁）。綜合斟酌其配發之條件及給付之限
      制，亦難認系爭投資協議書約定之原有效果有何顯失公平
      情事。由是，原告依民法第227 條之2 第1 項規定請求被
      告給付系爭股票，亦非可採。
六、本件事證已臻明確，兩造其餘主張舉證及攻擊防禦方法，於
    判決結果不生影響，無庸一一論述，附此敘明。
七、本件訴訟費用為第一審裁判費18萬9,408 元，依職權命由原
    告負擔。
八、據上論結，本件原告之訴為無理由，依民事訴訟法第78條、
    第87條第1 項，判決如主文。
中    華    民    國    97    年    8     月    8     日
                  民事第二庭  法  官  王怡雯
以上正本證明與原本無異。
如對本判決上訴，應於判決送達後20日內向本院提出上訴狀。
中    華    民    國    97    年    8     月    11    日
                              書記官  桂大永


司法院資訊處製作；財團法人民間司法改革基金會備份。
